【裁判字號】    99,台上,225
【裁判日期】    990204
【裁判案由】    侵害著作權有關財產權爭議等
【裁判全文】
最高法院民事判決              九十九年度台上字第二二五號
上  訴  人  甲○○
訴訟代理人  蘇顯騰律師
被 上訴 人  乙○○
            丙○○○○○○○○.
            丁○○
上列當事人間請求侵害著作權有關財產權爭議等事件，上訴人對
於中華民國九十八年六月二十五日智慧財產法院第二審判決（九
十八年度民著上字第七號），提起上訴，本院判決如下：
    主  文
原判決關於駁回上訴人對於被上訴人乙○○之上訴，暨該訴訟費
用部分廢棄，發回智慧財產法院。
其他上訴駁回。
第三審訴訟費用，關於駁回其他上訴部分，由上訴人負擔。
    理  由
本件上訴人主張：被上訴人乙○○係台北碩士補習班之微積分老
師，被上訴人楊榮川係考用出版社之負責人，被上訴人丁○○係
考用出版社有限公司之負責人，並兼考用出版社之經理（後二者
下合稱其餘被上訴人）。伊曾於民國八十年七月間，因至碩士補
習班參加補習，受乙○○委託，就其所提供、僅印有數學公式及
考古試題而無著作權之「微積分講義Ａ、Ｂ、Ｃ、Ｄ」四本予以
編寫及解題，報酬新台幣（下同）五萬元。經伊參考自己所修過
之微積分教科書及至圖書館蒐集相關微積分書及歷屆各種微積分
考試之考古題及公式、原理等資料，並加以融會後重新編輯及解
題，單獨完成「微積分」上、下冊（下稱系爭著作），取得著作
人格權及著作財產權。伊與乙○○於八十二年七月二十八日簽訂
之「共同編寫合約書」（下稱系爭合約），僅將系爭著作之著作
財產權二分之一移轉予乙○○，並同意乙○○自費出版、自行（
補習班）銷售，未及於著作人格權部分。嗣乙○○於八十五年七
月二十四日（或十四日，證物影本不明，原審前後認定不一）另
與訴外人龍騰出版股份有限公司、龍展圖書有限公司、成龍圖書
有限公司簽訂「著作編寫合約書」（下稱另份合約），將系爭著
作之出版及行銷權利讓與該訴外人，伊及乙○○均無著作財產權
，即將系爭合約廢止；縱認系爭合約關係未消滅，乙○○擅將系
爭著作交由其餘被上訴人出版及發行、銷售，顯已超越系爭合約
之範圍。是縱使上開訴外人於八十九年五月一日將系爭著作（嗣
改稱「升二技微積分總複習（上、中、下」）三冊出版）之著作
權交還，伊及乙○○間亦不再適用系爭合約，應依協議或著作權
法之規定共同行使相關權利。詎乙○○未得伊同意或授權，擅於
九十年八月十六日與考用出版社即楊榮川簽訂「著作出版合約書
」，重製伊擁有全部著作人格權及應有部分二分之一著作財產權
之系爭著作，並將其中多處內容刪除，改訂成「微積分（上）、
（下）」一書二冊，並於第一版及第二版之封面及版權頁將作者
改為「簡單揚、楊翰」二人而發行及銷售，復於三版改為「簡單
揚、甲○○」，顯已不法侵害伊就系爭著作之著作人格權（含公
開發表權、姓名表示權、同一性保持權、變更權及收回權），及
著作財產權應有部分二分之一之權利（含重製權、編輯權、公開
展示權、翻譯權、改作及變更權、銷售權、發行權與散布權），
伊自得依民法侵權行為及不當得利法則，著作權法第八十五條、
第八十八條、第八十九條規定，請求被上訴人連帶賠償。爰求為
確認乙○○就成龍圖書有限公司依另份合約所出版之「升二技微
積分總複習（上）」、「升二技微積分總複習（中）」、「升二
技總複習微積分（下）」等著作之著作人格權全部不存在，並命
被上訴人連帶給付上訴人一百四十一萬九千三百二十五元及加計
自起訴狀繕本送達翌日起法定遲延利息，併命被上訴人連帶負擔
費用，將本件民事判決書之「當事人欄」及「主文欄」以與判決
書印刷字體相同大小各登載於中國時報及自由時報第三版下方一
天之判決。
被上訴人乙○○則以：伊因忙於授課，無暇整理資料，遂將手邊
所有撰寫之微積分資料（內容含大量講義、試題、手寫題解及分
析），交予上訴人重新謄寫、整理及出書，雙方並簽訂有系爭合
約。而依合約前言所示，伊始為該書之實際著作人，依法享有著
作權。縱認上訴人請求有理由，惟其請求權消滅時效依民法第一
百二十七條之規定，亦已屆滿，是以上訴人不得再有所主張等語
，資為抗辯。
被上訴人丁○○、丙○○○○○○○○辯以：伊與乙○○簽約後
，僅負責印刷發行出版等事實，對於上訴人與乙○○間之著作權
紛爭，毫無所悉，且上訴人亦無法證明伊有何故意過失，自不得
向伊請求損害賠償等語。
原審維持第一審所為上訴人敗訴部分之判決，駁回其上訴，係以
：上訴人於八十年間（時為淡江大學土木系學生）前往補習班聽
受乙○○所開授之微積分課程，因就微積分試卷均能考得高分，
乙○○遂於同年七月間提供「微積分講義Ａ、Ｂ、Ｃ、Ｄ」，委
請上訴人從事編寫及解題，並於同月二十八日系爭著作即將編寫
完成之際，簽訂系爭合約。依該合約前言：「乙○○先生（以下
簡稱甲方）為將微積分一書之相關資料之部份編輯、整理、繕寫
等工作委託由甲○○先生（以下簡稱乙方）承接辦理，雙方共同
完成此書」、第二條：「甲方有提供乙方相關資料之責任，並有
指示或要求修改乙方編寫內容之權利。乙方則有按時完成並交稿
予甲方之責任」、第四條：「本書之編寫由乙方完成，每版之增
補、修訂、校對由甲、乙兩方共同完成；每版之增補、修訂、校
對，無任何酬勞。其餘之所有事項，概由甲方全權處理，乙方不
得有異議」等約定可知，乙○○與上訴人就系爭著作之內部關係
（如組織結構、編排次序、單元章節等內容之決定或修改等）、
外部關係（如出版、再版或停版等）均已約定甚明，且上訴人於
刑事案件中亦陳稱當時沒有約定合約期限。至乙○○與上訴人事
後曾與訴外人簽訂另份合約，嗣後並受交還，僅係關於系爭著作
之出版、再版或停版等外部關係如何進行、變動事宜，並非變更
系爭合約之內部關係，系爭合約不因另份合約之簽訂而失效。按
著作權法所保障之著作，係指屬於文學、科學、藝術或其他學術
範圍之創作，著作權法第三條第一項第一款定有明文；故除屬於
著作權法第九條所列之著作外，凡具有原創性，能具體以文字、
語言、形像或其他媒介物加以表現而屬於文學、科學、藝術或其
他學術範圍之創作，均係受著作權法所保護之著作。而所謂「原
創性」，廣義解釋包括「原始性」及「創作性」，「原始性」係
指著作人原始獨立完成之創作，而非抄襲或剽竊而來，而「創作
性」，並不必達於前無古人之地步，僅依社會通念，該著作與前
已存在之作品有可資區別的變化，足以表現著作人之個性為已足
。綜觀系爭著作之創作過程可知，乙○○係將足以表達其教學創
意之講義資料交予上訴人編輯、整理、繕寫，且已設定具體之單
元、架構、內容，則乙○○提供系爭微積分著作資料，係其原始
獨立完成之創作，具「原始性」，而上訴人將該資料加以編輯、
整理、繕寫，使該資料呈現與前已存在之作品有可資區別之變化
，已足以表現其個性，上訴人所為亦已具「創作性」，足認二人
均為系爭著作之共同著作人，均具著作人格權，且不因曾簽訂另
份合約而受影響。再者，依系爭合約上開約定，乙○○得支配主
導系爭著作之內部關係及單獨負責對外關係，即有權就系爭著作
組織結構、編排次序、單元章節等內容加以指示或修改，則其將
系爭著作由三冊改為二冊，尚不生侵害上訴人著作權之問題；又
其將系爭著作之封面及版權頁之編著者列為「簡單揚、楊翰」或
「簡單揚、甲○○」，前者之楊翰為乙○○為上訴人所取之筆名
，業經其陳明，上訴人復未舉證「楊翰」係指他人，而後者為上
訴人之本名，本符實情，而無侵害上訴人著作人格權之情事，均
無著作權法第九十一條第一項或第九十一條之一第一項規定之違
反可言。此外，乙○○將系爭著作交由其餘被上訴人出版發行，
乃屬其依系爭合約之權限，其餘被上訴人均係依約履行法律上之
契約義務，並無侵害上訴人著作財產權之情事，更無侵害上訴人
著作人格權。從而，上訴人以被上訴人侵害其著作權為由，依侵
權行為及不當得利法則，著作權法第八十五條、第八十八條、第
八十九條規定，請求被上訴人連帶賠償，均無理由，應予駁回等
詞，為其論斷之基礎。
一關於廢棄發回（即上訴人對乙○○請求）部分：
按民事訴訟採當事人處分權主義，就原告起訴時依民事訴訟法第
二百四十四條第一項第三款所表明之「應受判決事項之聲明」，
具有劃定法院審判對象範圍之作用，非經原告主張或同意，法院
不得擅加更動。查上訴人於第一審起訴時，其聲明中有關請求法
院確認者，係：確認乙○○就成龍圖書有限公司依另份合約所出
版之「微積分（上）」、「微積分（中）」、「微積分（下）」
著作之著作人格權全部不存在（見一審卷四頁），核與上訴人於
九十七年七月十六日第一審言詞辯論期日當庭提出為證之成龍版
微積分（上、中、下）書籍三冊（外放證物）相符。乃第一審將
另份合約名稱上所記載「升二技微積分總複習」，作為實際出版
書籍之書名，且未經闡明及由上訴人基於程序處分權而為聲明之
更正，逕將上訴人請求確認著作人格權全部不存在之標的物，改
為「升二技微積分總複習（上、中、下）」。上訴人提起第二審
上訴時，該部分之上訴聲明仍為「微積分（上、中、下）」（見
原審卷一五頁）。乃原審未遑究明，沿用「升二技微積分總複習
（上、中、下）」為上訴人請求確認權利不存在之標的物，已有
可議。次按確認之訴，非原告有即受確認判決之法律上利益者，
不得提起，此觀民事訴訟法第二百四十七條規定自明。上訴人上
開確認部分之訴訟上請求，是否具備即受確認判決之法律上利益
？又倘具確認利益，原審既認上訴人及乙○○二人均為系爭著作
之著作權人，俱享有著作人格權，且不因曾簽訂另份合約而受影
響，則就上訴人請求確認上開成龍版「微積分（上、中、下）」
之著作人格權「全部不存在」，何以就其中二分之一亦為無據？
均未見原審調查審認及命兩造陳述意見，並於判決中記載其判斷
之理由，亦見疏漏。再者，著作人於著作之原件或其重製物上或
於著作公開發表時，有表示其本名、別名或不具名之權利。著作
權法第十六條第一項前段定有明文。原審認定乙○○就系爭著作
亦享有著作人格權及著作財產權，並有權依系爭合約之約定，對
內將系爭著作改版及對外將系爭著作交由其餘被上訴人出版發行
一節，固無可議。惟系爭合約第十條既明文約定：「本書應註明
作者為簡單揚及丁萬里合編」（見一審卷三四頁），乙○○於將
系爭著作交由他人出版發行時，自應依上開約定，將編著者列為
「簡單揚、丁萬里」，而非「簡單揚、楊翰」或「簡單揚、甲○
○」。原審忽略上開約定內容及上訴人已就此為主張（見一審卷
六四頁反面、原審卷一六頁反面），徒以「楊翰」係乙○○為上
訴人所取之筆名，「甲○○」為上訴人之本名為由，認乙○○未
侵害上訴人之著作人格權，尤嫌率斷。所為上訴人此部分敗訴之
判決，自屬難昭折服。上訴論旨，指摘原判決關此部分為不當，
聲明廢棄，非無理由。
二關於駁回上訴（即上訴人對其餘被上訴人請求）部分：
原審認定乙○○亦為系爭著作之著作人，依系爭合約就外部關係
有將系爭著作單獨交由第三人出版發行之權利，其餘被上訴人依
約履行契約義務，並無侵害上訴人著作人格權之情事，因而就此
部分為上訴人敗訴之判決，經核於法並無違誤。上訴論旨，猶執
陳詞，並以原審取捨證據、認定事實及適用法律之職權行使，暨
其他與判決基礎無涉之理由，指摘原判決此部分不當，求予廢棄
，不能認為有理由。
據上論結，本件上訴為一部有理由，一部無理由。依民事訴訟法
第四百七十七條第一項、第四百七十八條第二項、第四百八十一
條、第四百四十九條第一項、第七十八條，判決如主文。
中    華    民    國  九十九  年    二    月    四    日
                      最高法院民事第五庭
                          審判長法官  朱  建  男
                                法官  顏  南  全
                                法官  林  大  洋
                                法官  沈  方  維
                                法官  劉  靜  嫻
本件正本證明與原本無異
                                      書  記  官
中    華    民    國  九十九  年    二    月  二十四  日
                                                      m

司法院資訊處製作；財團法人民間司法改革基金會備份。
